臺灣高等法院交通事件裁定　　　　　　 95年度交抗字第787號
抗　告　人
即受處分人　甲○○
上列抗告人因違反道路交通管理處罰條例案件，不服臺灣臺北地
方法院，中華民國95年9月6日所為裁定（95年度交聲字第497號）
，提起抗告，本院裁定如下：
    主  文
原裁定撤銷，發回臺灣臺北地方法院。
    理  由
一、原裁定略以：
  (一)本件受處分人甲○○於95年4 月14日13時41分許，駕駛車牌
    號碼6586-DS 號自用一般小客貨車行經臺北市○○○路（北
    往南方向）與忠孝西路交岔路口時，經臺北市政府警察局中
    正第一分局警察隊警員臨檢攔停，嗣經警員查悉受處分人之
    駕駛執照係因前於93年1月9日駕駛小客貨車時經警舉發「未
    依規定方式繫安全帶」之違規，惟受處分人並未於舉發通知
    單所載應到案日期到案，經原處分機關於93年11月19日逕行
    裁處罰鍰新台幣（下同）1500元（北市裁三字第裁22-AEJ10
    0952號），受處分人未到案繳納，亦未聲明異議，復未繳送
    駕駛執照執行易處吊扣，原處分機關乃依道路交通管理處罰
    條例第65條第1項第3款、同條項第1款規定，自95 年3月1日
    起逕行註銷其駕駛執照1 年之註銷狀態中，而以受處分人有
    「使用註銷駕駛執照駕車」之違規，掣發臺北市政府警察局
    掌電字第A9L501217 號舉發違反道路交通管理事件通知單。
    嗣受處分人未於舉發通知單上所載應到案日期（95 年4月29
    日）前提出申訴，經原處分機關即臺北市交通事件裁決所依
    上開修正前違反道路交通管理事件統一裁罰基準及處理細則
    第44條第1項、第45條第2項規定，就上開違規行為，於95年
    5月18日以受處分人有違反道路交通管理處罰條例第21條第1
    項第6 款規定違規情形，依違反道路交通管理事件統一裁罰
    基準表之規定，以受處分人逾越應到案期限15日以上30日以
    內，逕行裁處異議人罰鍰11,000元。
  (二)受處分人聲明異議，雖稱渠於95年4 月14日經交通警察臨檢
    時，始知駕駛執照已於93年1月9日因未繳交未繫安全帶之違
    規罰鍰1,500 元，致遭逕行註銷駕駛執照，惟因住處管理員
    代收信件而未告知，並非故意收到罰單不繳。惟查，受處分
    人於93年1月9日之違規行為，係經警攔停舉發，當場製作舉
    發違反道路交通管理事件通知單，且該通知單係勾選「得採
    語音轉帳、郵繳或向金融機構繳納罰款」，足見受處分人已
    親自簽收該舉發通知單，且可不待裁決，自行繳納罰款結案
    ，受處分人對於該次交通違規案件，自不得諉為不知；且前
    案裁決書送達受處分人住所並由該址大樓管理委員會僱用之
    管理員潘燕忠簽收，是前案裁決書依法應認已經合法送達，
    故受處分人辯稱因管理員未轉交前案裁決書，該裁決書未經
    合法送達云云，應屬無據。
  (三)原道路交通管理處罰條例第65條第1 項規定雖於94年12月28
    日修正，且修正後條文較有利於受處分人，然上開修正後之
    規定，依95年6 月23日行政院院臺交字第0950087685號令發
    布，定自95年7月1日施行，而原處分機關於作成前案裁決書
    及先後執行吊扣、吊銷、註銷異議人駕駛執照等易罰處分時
    ，均發生於95年7月1日之前，則原處分機關作成上開裁處時
    ，法律並未變更，自無比較新舊法之問題，則受處分人另稱
    道路交通管理處罰條例第65條已於94年12月28日修正並刪除
    易處註銷之處分，依95年2月5 日施行之行政罰法第5條規定
    意旨，應適用最有利於其之處罰規定之辯解，亦屬無據。
  (四)原處分機關於裁處時依修正前道路交通管理處罰條例第21條
    第1項第6款及違反道路交通管理事件統一裁罰基準表之規定
    ，裁處異議人罰鍰11,000元，依法並無違誤，且所裁罰金額
    亦無不當之處，應屬有據；至行政法上所謂「一事不二罰原
    則」，係指同一性質之事由不得處罰2 次，而上揭修正前道
    路交通管理處罰條例第65條第1項第3款、同條項第1 款規定
    ，性質係屬行政罰鍰執行之易罰處分，為行政罰之執行技術
    問題，並非重複處罰同一違規之規定，是受處分人辯稱原處
    分機關因其未繳納未繫安全帶之違規罰鍰而註銷其駕駛執照
    ，違反一事不二罰法理之主張亦非可採，因而駁回受處分人
    之聲明異議。
二、抗告意旨略以：
  (一)抗告人即受處分人甲○○於95年4 月14日經交通警察臨檢時
    ，始知駕駛執照已於93年1月9日因未繳交未繫安全帶之違規
    罰鍰1,500元，致遭原處分機關於93年11月19日逕行裁決(北
    市裁三字第裁22- AEJ100952號)並自95年3月1日起逕行註銷
    駕駛執照1年，執行員警並囑於舉發日 (95年4 月14日)起10
    日內先至裁決所查明原委，否則即須受罰，抗告人乃於95年
    4 月19日親赴台北市裁決所申訴，非如原裁定所載「異議人
    未於舉發通知單上所載應到案日期 (95年4月29日)前提出申
    訴」，該所並於95年5月4 日以北市裁三字第09533772710函
    請台北市政府警察局文山第一分局告知車號7E- 6478，單號
    AEJ100952號之查處情形。該分局則於95年5月18日函附裁決
    所，抗告人則於同日聲明異議，惟裁決所所處罰鍰11,000元
    之事實，抗告人係於收受原裁定書後始知悉，並非如原裁定
    書所載「以異議人逾越應到案期限15日內以上30日以內，逕
    行裁處異議人罰鍰11,000」。
  (二)北市警交大字第AEJ100952 號舉發通知單，以處分最高罰鍰
    1,500 元，是否尚應對同一行為另再處以剝奪抗告人駕駛執
    照之不利裁罰處分？未繫安全帶之處罰目的在於提醒駕駛人
    應注意自身安全，而非關於道路安全，如因違反駕駛人本身
    可以處分之權利，而對於道路交通安全並無實質之危害可能
    性時，剝奪駕駛人之駕駛資格顯然不符合比例原則，而屬於
    違法之行政處分；同時上有行政執行法可資運用於公法上金
    錢給付義務之執行，法理上如以罰鍰即可達行政目的，則剝
    奪駕駛資格之處分顯屬過當。
  (三)道路交通管理處罰條例第65條「另處註銷」之處分規定，已
    於94年12月28日修正並刪除，而行政罰法第5 條「有利原則
    」之規定，應包涵「從新原則」及「從優原則」，同法第 5
    條規定「行為後法律有變更者，採處罰時之法律。」所謂裁
    處係指該管機關最出作成裁罰處分而言。而從行為時至裁處
    時止，法規若有變更應適用最有利於受處罰人之法規，此時
    就不再拘泥於裁處時原則。台北市交通事件裁決所北市裁二
    字第裁22-A9L501217號裁決書係於95年5 月18日作成，時已
    於94年12月28日之後，法律事實上已有變更，然遲至95年 6
    月23日始經行政院台交字第0950087685號令發布，定自95年
    7月1日施行，易言之，前開處分作成時，法律事實上已有變
    更，僅何時實施尚未確定，須從行政機關所定之行政命令，
    始能確知，顯未符釋字第522 號解釋意旨。立法者欲貫徹從
    新及最有利之原則亦向甚明，故違反行政法上之義務行為，
    在行為後法規失效（包括廢止處罰）時，行為人即應免受處
    罰。另參酌釋字第503 號解釋意旨，同一行為不得重複處罰
    ，乃現代民主法治國家基本原則，本件單純係因抗告人未繫
    安全帶遲未繳交罰鍰，容有過失，乃逕予剝奪駕駛資格，類
    此嚴重剝奪抗告人權利之處分，並未予抗告人陳述意見之機
    會，有違聽審原則，為此聲請法院撤銷原裁定，並撤銷註銷
    駕駛執照及原處分機關北市裁二字第裁22-A9L501217號之原
    處分等語。
三、本院查：
  (一)按行政罰法業於民國94年2月5日制訂公布，並自95年2月5日
    起施行，該法第5 條規定：「行為後法律或自治條例有變更
    者，適用行政機關最初裁處時之法律或自治條例。但裁處前
    之法律或自治條例有利於受處罰者，適用最有利於受處罰者
    之規定。」。查道路交通管理處罰條例所定罰鍰、吊扣吊銷
    證照、記點之裁罰，係屬行政罰法中所稱行政罰之性質，是
    有上開行政罰法第5 條規定之適用。再按汽車駕駛人有使用
    註銷駕駛執照駕駛小型車之違規行為時，道路交通管理處罰
    條例第21條第1項第6款原規定「處新臺幣6,000元以上12,00
    0 元以下罰鍰，並當場禁止其駕駛及扣案其車輛牌照」；惟
    上開規定已於94年12月28日修正修文內容並改列為同條例第
    21條第1項第4款：「汽車駕駛人，有下列情形之一者，處6,
    000元以上12,000 元以下罰鍰，並當場禁止其駕駛：…四駕
    駛執照業經吊銷、註銷仍駕駛小型車或機器腳踏車。」，並
    自95年7月1日起始施行。比較修正前、後之規定，似以修正
    後之規定較為有利於受處分人，有適用上揭行政罰法第5 條
    規定之餘地，但原審於95年9月6日裁判時，修正後之道路交
    通管理處罰條例已開始施行，即有比較修正前、後規定之問
    題，原裁定卻認本件無新舊法比較之問題，應適用95 年7月
    1日修正施行前之道路交通管理處罰條例，即有未合。
  (二)受處分人於95年4月26日至台北市交通事件裁決所提出第AEJ
    100952號違規案申訴，有95年4 月26日台北市交通事件裁決
    所交通違規案件陳述書、台北市交通事件裁決所95年7月7日
    北市裁三字第09536136300 號函及臺北市政府警察局文山第
    一分局北市警文一分交字第09531056500 函等各函文可參（
    見原審卷第24至27頁）。上揭申訴日期雖與受處分人所陳曾
    於95年4 月19日親赴台北市裁決所申訴之情有異，且係對「
    未依規定方式繫安全帶」之違規案 (單號AEJ100952號)提出
    申訴，但究係抗告人曾於95年4 月19日親赴台北市裁決所針
    對「使用註銷駕駛執照駕車」之違規案申訴？或抗告人於95
    年4 月26日對「未依規定方式繫安全帶」之違規案提出之申
    訴，而實係對95年4 月14日「使用註銷駕駛執照駕車」之違
    規案 (單號A9L501217號)，於舉發通知單上所載應到案日期
    （95年4 月29日）前提出申訴，容有疑義。此事關受處分人
    逾越應到案期限事實之有無，允宜究明。
  (三)原道路交通管理處罰條例第65條第1項第3款關於罰鍰不繳之
    易處吊扣吊銷制度，因易形成處罰漏洞，且日趨浮濫，無法
    達到處罰之目的，加以駕駛人常不知其已被吊扣，而最後被
    吊銷執照，亦不合理，而於94年12月28日經公布修正刪除第
    1 項第3款及2 項規定，增列第3款為罰鍰不繳納者，依法移
    送強制執行之規定。是修正後道路交通管理處罰條例第65條
    第3 款，已刪除易處吊扣、吊銷駕駛執照之規定，本件受處
    分人並不知悉其駕駛執照已遭處分機關註銷，則其是否有上
    揭行政罰法第5 條規定之適用，比較適用道路交通管理處罰
    條例第65條第1項第3款修正前後之規定？有待查明。
  (四)本件抗告人指摘原裁定不當，尚非全無理由，本件仍有查證
    研求餘地，原裁定駁回抗告人之異議，難謂妥適，自應予撤
    銷發回，由原法院另為適法裁處。
四、據上論結，應依道路交通案件處理辦法第26條，刑事訴訟法
    第413條前段，裁定如主文。
中　　華　　民　　國　　96　　年　　5　　月　　28 　　日
                  刑事第十庭   審判長法　官 楊炳禎
 　　　　　　　　　　　　　  　  　　法  官 陳博志
 　　　　　　　　　　　　　　  　  　法  官 李春地
以上正本證明與原本無異。
不得再抗告。
                                     書記官 蘇秋
中　　華　　民　　國　　96　　年　　5 　　月　　29　　日
